【裁判字號】    99,交聲,204
【裁判日期】    990416
【裁判案由】    聲明異議
【裁判全文】
臺灣彰化地方法院交通事件裁定        99年度交聲字第204號
原處分機關
即移送機關  交通部公路總局臺中區監理所彰化監理站
異  議  人
即受處分人  甲○○
上列受處分人因違反道路交通管理處罰條例案件，對於交通部公
路總局臺中區監理所彰化監理站民國99年2月8日所為之處分（彰
監四字第裁64-CS0000000號裁決書），聲明異議，本院裁定如下
：
    主  文
原處分撤銷，發回交通部公路總局臺中區監理所彰化監理站。
    理  由
一、聲明異議意旨略以：異議人於驗車時始驚覺有罰單寄存在二
    林郵局，惟異議人早已遷往臺北市居住，故未曾收受該罰單
    ，無從知悉要繳納罰鍰，今遭加倍裁罰深感不服，懇請長官
    明察等語。
二、按違反道路交通管理事件行為人，未依規定自動繳納罰鍰，
    或未依規定到案聽候裁決，處罰機關應依基準表於舉發違反
    道路交通管理事件通知單送達且逾越應到案期限60日之3 個
    月內，逕行裁決之，違反道路交通管理事件統一裁罰基準及
    處理細則第44條第1 項雖定有明文；惟該條項規定係以行為
    人經合法收受違反道路交通管理事件通知單後，無正當理由
    未依規定自動繳納罰款或未依規定到案聽候裁決，方有適用
    。易言之，如該通知單根本未合法送達予行為人，即難認行
    為人有故意不依規定自動繳納罰鍰、或不依規定到案聽候裁
    決，而可任由處分機關依前揭規定對行為人逕行裁決。又按
    處理違反道路交通管理事件，有關文書送達之程序，依行政
    程序法之規定，違反道路交通管理事件統一裁罰基準及處理
    細則第5 條定有明文。又行政程序法就行政機關所為有特定
    相對人之書面行政處分或行政行為之送達，於第67條至第91
    條定有明文規定，同法第110 條第1 項復明定：「書面之行
    政處分自送達相對人及已知之利害關係人起；書面以外之行
    政處分自以其他適當方法通知或使其知悉時起，依送達、通
    知或使知悉之內容對其發生效力」。交通違規行為舉發及監
    理機關裁決書之性質，不論屬公法上有相對人之書面意思通
    知或行政處分，自應將書面（舉發通知單、裁決書）送達於
    受通知人，或使其達於可得瞭解舉發通知單及受裁決之內容
    之狀態，始完成舉發及裁決程序而發生效力。再按「依一定
    之事實，足認以久住之意思，住於一定之區域者，即為設定
    其住所於該地。」「依一定事實，足認以廢止之意思離去其
    住所者，即為廢止其住所。」復分別為民法第20條、第24條
    所明定，是我國法律關於住所之設定及廢止，兼採主觀主義
    及客觀主義之精神，必須主觀上有久住一定區域之意思，客
    觀上有住於一定區域之事實，該一定之區域始為住所，故住
    所之設立及廢止並不以登記為要件。又戶籍法為戶籍登記之
    行政管理規定，戶籍地址乃係依戶籍法所為登記之事項，戶
    籍地址並非為認定住所之唯一標準。是有關違反道路交通管
    理事件文書之送達，苟非已送達於應受送達人之住居所或營
    業所，尚難認已符送達之規定。
三、本件受處分人違規之臺北縣政府警察局北縣警交字第CS0000
    000號舉發違反道路交通管理事件通知單（以下稱舉發通知
    單），於民國（下同）98年7 月28日向受處分人之當時戶籍
    地「彰化縣芳苑鄉五俊村新生巷11號」送達，因未獲會晤本
    人亦無受領文書之同居人、受僱人，逕寄存於二林郵局，並
    製作送達通知書2 份，1 份黏貼於應受送達人住居所門首，
    1 份置於該受送達處所信箱或其他適當位置，以為送達等情
    ，固有受處分人之戶籍資料、送達證書各1 份在卷可稽。惟
    受處分人辯稱其住所早已搬遷至臺北市○○區○○路1 段82
    巷13號5 樓等語，依戶籍資料所示，受處分人確於99年1 月
    12日將戶籍遷至「臺北市○○區○○路1 段82巷13號5 樓」
    ，而依受處分人所提出該戶97年度地價稅繳款書（納稅義務
    人記載「甲○○」）、中華電信行動電話繳費通知書觀之，
    其辯稱長期居住在臺北市一節，應足採信，從而原舉發機關
    即臺北縣警察局汐止分局逕向「彰化縣芳苑鄉五俊村新生巷
    11 號 」送達，而未對受處分人之實際住所「臺北市○○區
    ○○里○○路○ 段82巷13號5 樓」為送達，即於法未合。本
    件舉發違規通知單既未經合法送達，受處分人自無從依該舉
    發通知單自動繳納最低額罰鍰，更遑論據知到案期限而能依
    限到案聽候裁決並陳述意見，是受處分人逾期到案自屬不可
    歸責，原處分機關以此逕行裁處最高罰額之處分，難認適法
    。
四、綜上所述，本件受處分人並未合法收受該舉發違規通知單，
    已如前述，故難認其係故意不依限到案，從而原處分機關之
    裁決，即難認為有當，自應由本院將原處分撤銷，發回原處
    分機關俟舉發違規通知單合法送達後，另為適當之處分，以
    資適法。
五、據上論結，應依道路交通管理處罰條例第87條第2項、道路
    交通案件處理辦法第20條前段，裁定如主文。
中    華    民    國    99    年    4     月    16    日
                  交通法庭        法  官  黃玉齡
以上正本證明與原本無異。
如不服本裁定，應於裁定送達後5日內向本院提出抗告狀 (須附
繕本 )。
中    華    民    國    99    年    4     月    16    日
                                  書記官  黃鏽金

司法院資訊處製作；財團法人民間司法改革基金會備份。
